【裁判字號】    98,訴,175
【裁判日期】    980529
【裁判案由】    偽造文書等
【裁判全文】
臺灣臺北地方法院刑事判決               98年度訴字第175號
公  訴  人  臺灣臺北地方法院檢察署檢察官
被      告  子○○
            丙○○
上  一  人
選任辯護人  沈  棱律師
被      告  庚○○
            戊○○
            己○○
            辛○○
            乙○○
            寅○○
上  一  人
選任辯護人  姜明遠律師
被      告  丁○○
                    （現於臺灣臺中監獄另案執行中）
            丑○○
            癸○○
上列被告等因偽造文書等案件，經檢察官提起公訴（九十七年度
偵字第二一二五八號、九十八年度偵字第八六號），被告等於準
備程序均為有罪之陳述，本院合議庭裁定改由受命法官獨任以簡
式審判程序審理，判決如下：
    主  文
子○○共同犯行使偽造國民身分證罪，處有期徒刑柒月；又共同
犯詐欺取財罪，處有期徒刑柒月。應執行有期徒刑壹年。扣案如
附表壹所示之物，均沒收。
丙○○共同犯行使偽造國民身分證罪，處有期徒刑柒月；又共同
犯詐欺取財罪，處有期徒刑柒月。應執行有期徒刑壹年。緩刑參
年，緩刑期間付保護管束，並應於民國九十八年七月三十一日前
向社團法人臺北市生命線協會支付新臺幣伍拾萬元。扣案如附表
壹所示之物，均沒收。
庚○○共同犯詐欺取財罪，處有期徒刑柒月；又共同犯偽造私文
書罪，處有期徒刑柒月。應執行有期徒刑壹年。緩刑參年，緩刑
期間付保護管束，並應於民國九十八年七月三十一日前向社團法
人臺北市生命線協會支付新臺幣伍拾萬元。扣案如附表貳所示之
物，均沒收。
戊○○共同犯行使偽造國民身分證罪，處有期徒刑柒月；又共同
犯行使偽造公文書罪，處有期徒刑壹年貳月；又共同犯詐欺取財
罪，處有期徒刑柒月。應執行有期徒刑貳年。緩刑伍年，緩刑期
間付保護管束，並應於民國九十八年七月三十一日前向社團法人
臺北市生命線協會支付新臺幣捌拾萬元。扣案如附表參所示之物
，均沒收。
己○○共同犯行使偽造國民身分證罪，處有期徒刑陸月；又共同
犯行使偽造公文書罪，處有期徒刑壹年；又共同犯詐欺取財罪，
處有期徒刑陸月。應執行有期徒刑壹年捌月。緩刑肆年，緩刑期
間付保護管束，並應於民國九十八年七月三十一日前向社團法人
臺北市生命線協會支付新臺幣伍拾萬元。扣案如附表參所示之物
，均沒收。
辛○○共同犯行使偽造國民身分證罪，處有期徒刑柒月；又共同
犯行使偽造公文書罪，處有期徒刑壹年貳月；又共同犯詐欺取財
罪，處有期徒刑柒月。應執行有期徒刑貳年。扣案如附表參所示
之物，均沒收。
乙○○共同犯詐欺取財罪，處有期徒刑柒月。緩刑貳年，緩刑期
間付保護管束，並應於民國九十八年七月三十一日前向社團法人
臺北市生命線協會支付新臺幣貳拾萬元。扣案如附表肆所示之物
，均沒收。
寅○○共同犯行使偽造國民身分證罪，處有期徒刑柒月；又共同
犯詐欺取財罪，處有期徒刑柒月。應執行有期徒刑壹年。緩刑參
年，緩刑期間付保護管束，並應於民國九十八年七月三十一日前
向社團法人臺北市生命線協會支付新臺幣伍拾萬元。扣案如附表
壹所示之物，均沒收。
丁○○共同犯詐欺取財罪，處有期徒刑柒月。扣案如附表貳所示
之物，均沒收。
丑○○共同犯詐欺取財罪，累犯，處有期徒刑捌月。扣案如附表
伍所示之物，均沒收。
癸○○幫助犯詐欺取財罪，處有期徒刑肆月，如易科罰金，以新
臺幣壹仟元折算壹日。
    事實及理由
一、本案之犯罪事實及證據，除犯罪事實補充更正：「壬○○業
    於民國九十八年一月二十九日死亡，由本院另為不受理判決
    」、「甲○○經本院通緝中」、「子○○於九十七年九月間
    前某日，提供身分證之防偽蝴蝶、臺灣與紅色螢光纖維絲圖
    案及駕照之防偽公路總局圖案，經卯○○確認符合製作網版
    格式及圖樣後，代為製作網版」；證據部分補充：「被告子
    ○○、丙○○、庚○○、戊○○、己○○、辛○○、乙○○
    、寅○○、丁○○、丑○○及癸○○等人於本院審理時之自
    白」外，餘均引用如附件檢察官起訴書之記載。
二、本件被告子○○、丙○○、庚○○、戊○○、己○○、辛○○、乙○○、寅○○、丁○○、丑○○及癸○○所犯之偽造
    文書等罪，均非為死刑、無期徒刑、最輕本刑為三年以上有
    期徒刑之罪，或高等法院管轄第一審案件，且被告等人於本
    院準備程序中，先就被起訴事實均為有罪之陳述，於經告知
    被告等人簡式審判程序之旨，並聽取當事人、辯護人之意見
    後，由本院合議庭裁定適用簡式審判程序。
三、按國民身分證、駕駛執照及全民健康保險卡係由主管機關核
    發作為本國人士身分之證明、許可車輛駕駛及使用醫療制度
    之用，屬於品行能力相類之證書，均係刑法第二百十二條之
    特種文書。惟戶籍法第七十五條業於九十七年五月二十八日
    修正公布，並自同年月三十日生效施行，該條第一項規定「
    意圖供冒用身分使用，而偽造、變造國民身分證，足以生損
    害於公眾或他人者，處五年以下有期徒刑、拘役或科或併科
    新臺幣五十萬元以下罰金」，此條規定係針對國民身分證之
    偽造、變造犯行予以明文規定，相較於刑法第二百十二條係
    針對所有一般特種文書之偽造、變造犯行為之處罰規定，戶
    籍法之規定應屬於特別規定，依特別法優於普通法之原則，
    應優先適用戶籍法之規定。次查，依卷附之偽造彭武國國民
    身分證，尚無從認定其上有偽造之「臺灣省新竹縣政府」鋼
    印文，且被告子○○、丙○○、戊○○、己○○、辛○○、
    寅○○等人亦未承認偽造之國民身分證上有偽造之「臺灣省
    新竹縣政府」公印文，自不能以一般真正之國民身分證上有
    各該縣市之鋼印文，即認定本件偽造之國民身分證上一定有
    偽造之「臺灣省新竹縣政府」公印文，是被告等人此部分罪
    嫌，應認不能證明（最高法院九十六年度台上字第七二四九
    號判決參照），而公訴意旨亦未起訴上開被告等人偽造公印
    文罪部分，附此敘明。復按刑法上之幫助犯，係對於犯罪與
    正犯有共同之認識，而以幫助之意思，對於正犯資以助力，
    而未參與實施犯罪之行為者而言（最高法院七十五年度台上
    字第一五０九號、八十四年度台上字第五九九八號、八十八
    年度台上字第一二七０號判決參照）；是以如未參與實施犯
    罪構成要件之行為，且係出於幫助之意思提供助力，即屬幫
    助犯。是核被告子○○、丙○○及寅○○所為，均係犯戶籍
    法第七十五條第二項、第一項之行使偽造國民身分證罪、刑
    法第二百十六條、第二百十二條之行使偽造、變造特種文書
    罪、刑法第三百三十九條第一項之詐欺取財罪；被告庚○○
    所為，係犯刑法第三百三十九條第一項詐欺取財罪、同法第
    二百十條偽造私文書罪（起訴書誤植為第二百十一條）、第
    二百十七條之偽造印文罪；被告戊○○、己○○及辛○○所
    為，均係犯戶籍法第七十五條第二項、第一項之行使偽造國
    民身分證罪、刑法第二百十六條、第二百十一條之行使偽造
    公文書罪、第二百十八條第一項之偽造公印文罪（公訴意旨
    雖未論及偽造公印文罪，然此部分犯罪與上開論罪科刑間有
    實質上一罪關係，為起訴效力所及，本院自應併予審究）、
    第三百三十九條第一項之詐欺取財罪；被告乙○○、丁○○
    及丑○○所為，均係犯刑法第三百三十九條第一項之詐欺取
    財罪；被告癸○○所為，係犯刑法第三十條第一項前段、同
    法第三百三十九條第一項之幫助詐欺取財罪。被告子○○、
    丙○○、寅○○、甲○○與綽號「阿明」之真實姓名年籍不
    詳之成年男子，就行使偽造國民身分證罪間，及與被告丁○○、庚○○就詐欺取財罪間，有犯意聯絡及行為分擔；被告
    庚○○就偽造私文書罪及偽造印文罪間，與已死亡之被告壬○○，有犯意聯絡及行為分擔；被告戊○○、己○○及辛○○，就行使偽造國民身分證罪、行使偽造公文書罪間，及與
    被告乙○○就詐欺取財罪間，有犯意聯絡及行為分擔；被告
    丑○○與綽號「阿瑋」之真實姓名年籍不詳之成年男子，就
    詐欺取財罪間，有犯意聯絡及行為分擔，均應論以共同正犯
    。被告子○○、丙○○、庚○○、戊○○、己○○、辛○○
    、乙○○、寅○○、丁○○、丑○○等人上開所為行使偽造
    國民身分證、偽造私文書、行使偽造公文書及詐欺取財等行
    為，均分別於密切接近之時地實施，侵害同一之法益，各行
    為之獨立性極為薄弱，依一般社會健全觀念，在時間差距上
    ，難以強行分開，在刑法評價上應視為數個舉動之接續施行
    ，合為包括之一行為予以評價，屬接續犯，均論以一罪。被
    告子○○、丙○○、寅○○、甲○○、戊○○、己○○、辛○○等人偽造國民身分證復持以行使，其偽造國民身分之低
    度行為，應為行使之高度行為所吸收，均不另論罪；被告子
    ○○、丙○○、寅○○、甲○○等人偽造駕照及變造健卡之
    低度行為，亦為行使之高度行為所吸收，均不另論罪；被告
    子○○、丙○○、寅○○、甲○○等人以一行為同時犯上開
    行使偽造國民身分證及行使變造、偽造特種文書罪，為想像
    競合犯，應從一重論以行使偽造國民身分證罪。被告庚○○
    之偽造印文行為，及被告戊○○、己○○、辛○○之偽造公
    印文行為，為行使偽造私文書及公文書之部分行為，均不另
    論罪。被告子○○、丙○○、寅○○所犯行使偽造國民身分
    證罪、詐欺取財罪；被告庚○○所犯詐欺取財罪、偽造私文
    書罪；被告戊○○、己○○、辛○○所犯行使偽造國民身分
    證罪、行使偽造公文書罪、詐欺取財罪等罪間，犯意各別，
    罪名互殊，均應分論併罰之。被告癸○○為幫助犯，衡諸其
    犯罪情節，依刑法第三十條第二項規定，按正犯之刑減輕之
    。又被告丑○○有檢察官起訴書事實欄所載之犯罪科刑及執
    行情形，有臺灣高等法院被告前案紀錄表存卷可參，其受有
    期徒刑之執行完畢後五年以內故意再犯本件有期徒刑以上之
    罪，係屬累犯，應依刑法第四十七條第一項加重其刑。爰審
    酌被告等人之素行，渠等犯罪動機、目的、手段、生活狀況
    、智識程度、被害人之損失、所生對社會善良風俗之危害程
    度，及犯後均坦承犯行，態度良好，暨檢察官具體求刑等一
    切情狀，分別量處如主文所示之刑，並定其應執行刑，以資
    懲儆。再按，受二年以下有期徒刑、拘役或罰金之宣告，而
    得宣告緩刑者，以未曾受有期徒刑以上刑之宣告，或前受有
    期徒刑以上刑之宣告，執行完畢或赦免後，五年以內未曾受
    有期徒刑以上刑之宣告，而認為以暫不執行為適當時，始得
    為之，刑法第七十四條規定甚明。所謂受有期徒刑以上刑之
    宣告，祇須受刑之宣告為已足，是否執行在所不問。因而前
    受有期徒刑之宣告雖經同時諭知緩刑，苟無同法第七十六條
    其刑之宣告失其效力之情形，仍不得於後案宣告緩刑（最高
    法院九十年度台上字第一九九八號判決參照）。查被告丙○○前固曾因業務侵占案，判處有期徒刑十月，於九十年五月
    一日緩刑三年報結，惟其前開宣告之刑已因緩刑期滿，未撤
    銷緩刑宣告，而失其效力，參諸上揭說明，應無不得宣告緩
    刑情事；而被告庚○○則前因偽造文書罪，判處有期徒刑一
    年十月，於八十五年十一月二十二日緩刑五年報結；被告戊○○前曾因偽造文書案，於九十年五月二日易科罰金執行完
    畢，五年以內未曾因故意犯罪受有期徒刑以上刑之宣告；被
    告己○○、乙○○、寅○○三人前未曾因故意犯罪受有期徒
    刑以上刑之宣告，此均有臺灣高等法院被告前案紀錄表各一
    紙在卷可稽，渠等僅因一時失慮，偶罹刑典，犯後皆坦認犯
    行，深具悔意，且被告等人或有正職，或須負擔家計，或扶
    養子女，如受刑之執行，恐致彼等失業或家庭破裂，本院信
    上開被告等人經此論罪科刑之教訓，應知所警惕而無再犯之
    虞，所宣告之刑以暫不執行為適當，分別依刑法第七十四條
    第一項第一款、第二款之規定，併予宣告如主文所示之緩刑
    期間，並依同法第七十四條第二項第八款規定，命上開被告
    等人均應於九十八年七月三十一日前分別向社團法人臺北市
    生命線協會各支付如主文所示之金額，以啟自新，兼期收預
    防再度犯罪之效；並依刑法第九十三條第一項第二款規定同
    時諭知上開被告等人均於緩刑期間付保護管束。扣案如附表
    壹、貳、參、肆及伍所示之物，係供被告等人犯罪所用之物
    ，為被告等人所有，業據供陳在卷，爰依刑法第三十八條第
    一項第二款規定均沒收之。至扣案之渣打銀行存摺一本，為
    被告丑○○所有，乃其個人使用，非供犯罪所用或犯罪預備
    之物，亦非因犯罪所生或所得之物，爰不諭知宣告沒收。另
    被告癸○○所提供之第一商業銀行苗栗分行帳戶由被告丙○○轉交予綽號「阿明」做為詐騙行為匯款工具使用，因係徐
    仁志所有，非屬於被告癸○○或上開其他被告所有，亦不為
    沒收之諭知。
據上論斷，應依刑事訴訟法第二百七十三條之一第一項、第二百
九十九條第一項前段、第三百十條之二、第四百五十四條第二項
，戶籍法第七十五條第二項、第一項，刑法第十一條前段、第二
十八條、第四十七條第一項、第三十條第一項前段、第二項、第
二百十條、第二百十一條、第二百十二條、第二百十六條、第三
百三十九條第一項、第五十五條前段、第五十一條第五款、第七
十四條第一項第一款、第二款、第二項第八款、第九十三條第一
項第二款、第三十八條第一項第二款，刑法施行法第一條之一，
判決如主文。
本案經檢察官江貞諭到庭執行職務
中    華    民    國    98    年    5     月    29    日
                  刑事第八庭    法  官  詹慶堂
上正本證明與原本無異。
如不服本判決應於收受送達後10日內向本院提出上訴書狀，並應
敘述具體理由；其未敘述上訴理由者，應於上訴期間屆滿後20日
內向本院補提理由書（均須按他造當事人之人數附繕本）「切勿
逕送上級法院」。告訴人或被害人如對於本判決不服者，應具備
理由請求檢察官上訴，其上訴期間之計算係以檢察官收受判決正
本之日期為準。
                                書記官  蔡易霖
中    華    民    國    98    年    5     月    29    日
附表壹：
ASUS電腦主機1台、PHILIPS隨身碟1個、光碟片27片、EPSON列表
機LQ-1070＋1台、BENQ掃瞄機SCANER5000 1台、EPSON列表機C90
1台、隨身硬碟（盒式）sn051152B0971 1台、ASUS電腦主機16XM
AX 1台、IDCARD printer CS-540 1台、條碼掃瞄器1台、8GB隨
身碟1台、不明相片（大頭照）證件影本1包、千元新台幣47張、
五百元新台幣1張、百元新台幣4張、雷射穿孔圖案工具（台灣）
9排、行動電話8具、SIM卡2張、筆記本1袋、鑽石磨棒1盒、校驗
設備（紫外光照射工具）1台、電熨斗1台、打印機具3個、空白
膠模1袋、護貝機1台、熱感式印表機用色帶1批、螢光粉三色（
紅綠黃）3包、以松香水浸泡之真實身份證上光影視覺變化裝置
之罐子1罐、文具塑膠盒1盒、螢光油墨2罐、郵政儲金金融卡（
含IC晶片）1疊、健保卡（被抹去相片及資料）1疊、健保卡（有
相片資料）38張、網板9塊、中華人民共和國身份證3張、駕駛執
照9張、空白卡1疊、中華民國身份證（5張新版，2張舊版）7張
、金屬壓凸鋼印模版1袋、IC電話卡及行駛執照各1張、橡皮圖章
1袋、白紙（印製偽造證件用）1袋、廢棄之半成品1袋、印有螢
光蝴蝶圖案之白紙1疊、蓋印有台灣圖案之膠膜1疊、空白膠膜1
疊、砂紙1袋、素描保護膠1罐、房屋租賃契約2本、隨身碼4張、
行動電話卡4張、預付卡21張、身份證影本（帳號）2張、身份證
影本（隨身碼）4張、NOKIA行動電話0000000000號1支、行動電
話0000000000號1支、行動電話0000000000號1支、行動電話0000
000000號1支、行動電話0000000000號1支、行動電話0000000000
號1支、行動電話0000000000號1支、行動電話0000000000號1支
、Haicf行動電話1支、鄭仁祥身份證影本1張、行動電話申請單
影本4張、遠傳補充卡1張、千元新台幣289張、胡錦煌土銀存摺1
本、簡啟桓郵局存摺1本、周文輝合庫、郵局存摺2本、余富明身
份證、健保卡影本1張、余富明郵局、華南存摺2本、照片光碟1
片、身份證影本6張、行動電話0000000000號1支、行動電話0000
000000號1支、照片4張、MOTOROLA手機含SIM卡0000000000號1支
、NOKIA手機含SIM卡0000000000號1支、NOKIA手機含SIM卡00000
00000號1支、庚○○汽車駕照1張、彭武國（汽）機車駕照1張、
彭武國身份證1張、林泰熊相片光碟1片、庚○○郵政存簿1本、
李家豪印鑑1只、新台幣96900元、宏碁電腦主機1台、EPSON 列
表機1台、東森得易購股份有限公司電子計算機統一發票收執聯1
批、速捷快遞出貨單-東森得易購股份有限公司1批、人頭帳戶資
料2張、大頭照6張、行動電話（門號）8支、身份證48張、駕照1
0張、申用電話個資44張、大頭照光碟7張、人頭帳戶存簿3本、
人頭履歷資料13張、影印個資1批、補繳帳單2張、匯款資料1批
、00000000 ADSL申請資料1份、人頭電話資料2頁、車上起獲行
動電話10支、SIM卡晶片3張。
附表貳：
MOTOROLA手機含SIM卡0000000000號1支、NOKIA手機含SIM卡0000
000000號1支、NOKIA手機含SIM卡00000 00000號1支、庚○○汽
車駕照1張、彭武國（汽）機車駕照1張、彭武國身份證1張、林
泰熊相片光碟1片、庚○○郵政存簿1本、李家豪印鑑1只、新台
幣96900元、宏碁電腦主機1台、EPSON列表機1台、東森得易購股
份有限公司電子計算機統一發票收執聯1批、速捷快遞出貨單-東
森得易購股份有限公司1批、人頭帳戶資料2張、大頭照6張、行
動電話（門號）8支、身份證48張、駕照10張、申用電話個資44
張、大頭照光碟7張、人頭帳戶存簿3本、人頭履歷資料13張、影
印個資1批、補繳帳單2張、匯款資料1批、00000000 ADSL申請資
料1份、人頭電話資料2頁、車上起獲行動電話10支、SIM卡晶片3
張。
附表參：
易利信行動電話0000000000號 1支、銀行存摺3本、陽信銀行支票
存款送款簿1本、易利信行動電話0000000000號1支、WINII行動電
話0000000000號1支、WINII行動電話0000000000號1支、SANYOG1
000型行動電話1支、隨身碟3支、ACER電腦主機1台、GLITE電腦
主機1台、SAMSUNG電腦螢幕1台、記事簿5本、全國金融機構名冊
1本、台中第九信用合作社支票存根2本、集集鎮公所收容棄土契
約書等資料共12紙1份、列表機（HP-D7360、HP-1600、EPSON-C1
100）3台、多功能用紙1箱、MICROTERS280掃描機1台、小壓床1
台、CD包（含32片CD及2片ICPC記憶版）34片、雷射印表機碳粉
匣1個、Dyeink pigment等盒裝器具含針筒1盒、素描保護膠1箱
、使用過之碳粉匣3支、文具盒1盒、裁刀1個、測量器1個、裁切
器1個、釘書機及固定器各一2個、支票國字打印機1個、聖經紙1
箱、護貝機及A4護貝膠膜各一2個、護貝膠膜4盒、熱封膜機1台
、鋼印版1個、印泥台及日期印章、松香水、素描保護噴劑1盒、
白道林紙及修邊器2疊、紙張（有駕照圖案及相關字跡資料）1張
、手寫筆記1本、EPSONC90印表機1台、EPSON C1100 Laserprint
er1台、EPSON C67Inkjetprinter1台、印有駕照鋼印之紙張及膠
膜1疊、彰化銀行支票簿12張、商業本票22張、第一銀行中壢分
行支票1張、合作金庫銀行存摺1本、張鈺婷私章1枚、MOTOROLA
行動電話0000000000號1支、MOTOROLA行動電話0000000000號1支
、黑色行動電話0000000000號1支、記事本1本、鴻昌建材行名片
4張、預備詐騙用名片12張、偽造土地所有權狀2張、台灣電力公
司電費通知收據1張、營利事業登記證1張、戶口名簿1本、支票
存根票證明細3張、元大商業銀行支票往來對帳單4張、WINII牌
行動電話含SIM卡0000000000號1支、OKWAP行動電話含SI M卡
0000000000號1支。
附表肆：
WINII牌行動電話含SIM卡0000000000號1支、OKWAP行動電話含SI
M卡0000000000號1支。
附表伍：
存摺（彰化銀行及兆豐銀行）2本、金融卡2張、印章一枚、TREE
TOP電腦主機1台、提款交易明細單18張、不明身份證影本3張、
筆記資料6張、土地銀行匯款申請書1張、電子銀行密碼單2張、
梁淑玲數位證件光碟照1片、楊伯勛證件照4張、NOKIA行動電話
含SIM卡1支。
戶籍法第75條
意圖供冒用身分使用，而偽造、變造國民身分證，足以生損害於
公眾或他人者，處五年以下有期徒刑、拘役或科或併科新臺幣五
十萬元以下罰金。
行使前項偽造、變造之國民身分證者，亦同。
將國民身分證交付他人，以供冒名使用，或冒用身分而使用他人
交付或遺失之國民身分證，足以生損害於公眾或他人者，處三年
以下有期徒刑、拘役或科或併科新臺幣三十萬元以下罰金。
刑法第210條
偽造、變造私文書，足以生損害於公眾或他人者，處 5 年以下有
期徒刑。
刑法第211條
偽造、變造公文書，足以生損害於公眾或他人者，處 1 年以上 7
年以下有期徒刑。
刑法第212條
偽造、變造護照、旅券、免許證、特許證及關於品行、能力服務
或其他相類之證書、介紹書，足以生損害於公眾或他人者，處1
年以下有期徒刑、拘役或3百元以下罰金。
刑法第339條
意圖為自己或第三人不法之所有，以詐術使人將本人或第三人之
物交付者，處5年以下有期徒刑、拘役或科或併科1千元以下罰金
。
以前項方法得財產上不法之利益或使第三人得之者，亦同。
前二項之未遂犯罰之。


司法院資訊處製作；財團法人民間司法改革基金會備份。
